臺灣高等法院臺中分院民事判決　94年度上字第195號
上　訴　人
即被上訴人　甲　○
訴訟代理人　劉嘉堯律師
被　上訴人
即上 訴 人　財政部國有財產局
法定代理人　乙○○
訴訟代理人　丁○○
複　代理人　丙○○
上列當事人間請求確認所有權登記請求權存在事件，上訴人對於
民國94年4月18日臺灣彰化地方法院92年度訴字第897號第一審判
決提起上訴，本院於94年11月2日言詞辯論終結，判決如下：
    主  文
原判決關於主文第一、二項所示部分，暨命上訴人財政部國有財
產局負擔訴訟費用之裁判均廢棄。
上開廢棄部分，上訴人甲○在第一審之訴駁回。
甲○之上訴駁回。
第一審關於命財政部國有財產局負擔訴訟費用部分，及第二審訴
訟費用關於財政部國有財產局上訴部分，由上訴人甲○負擔。第
二審訴訟費用關於甲○上訴部分，由甲○負擔。
    事實及理由
壹、程序方面：
一、查被上訴人即上訴人財政部國有財產局，其法定代理人李瑞
    倉於訟中變更為乙○○，並由乙○○具狀聲明承受訴訴訟，
    ，本院並將該承受書狀送達對造，有其承受訴訟狀及送達證
    書在卷可稽（見本審卷第五三至五七頁；第七０頁），自生
    承受訴訟效力，合先明。
二、按民事訴訟法第二百四十七條規定，確認法律關係成立或不
    成立之訴，非原告有即受確認判決之法律上利益者，不得提
    起之。又所謂當事人適格，乃指當事人就特定訴訟，得以自
    己之名為原告或被告之資格，亦即就特定訴訟有實施訴訟之
    權能。此就確認之訴而言，原告只須主張其就訴訟標的之法
    律關係有確定之利益者，即有原告之適格，被告祇須為使原
    告有確認必要之對方利害關係人，即有被告之適格。經查本
    件坐落彰化縣員林鎮○○段暫編一九三之二七一地號之未登
    記土地，上訴人甲○主張，依據民法第七百六十九條及第七
    百七十條及土地法第五十四條之規定，得請求登記為所有權
    人，其並向彰化縣員林地政事務所申請登記，經彰化縣員林
    地政事務所認為有瑕疵駁回其聲請，經上訴人甲○提起訴願
    、再訴願，目前仍在行政訴訟中，此有卷附之土地登記申請
    書、訴願書、彰化縣員林地政事務所可稽函、訴願決定書、
    行政訴訟起訴書、答辯書、台中高等行政法院九十二訴字第
    八九八號判決等影本可稽（見原審卷第八二至一０四頁；第
    一０七至一一０頁；第一一一至一二九頁）。惟斯時財政部
    國有財產局卻於九十二年七月十二日，向彰化縣員林地政事
    務所就上開暫編東山段一九三之二七一地號為所有權第一次
    登記，並經登記為同段一九三之二六九地號在案，此亦有卷
    附及土地登記謄本可佐（見原審卷第十二頁），已嚴重影響
    上訴人甲○對於上開系爭土地之權益，並使甲○就上開系爭
    土地所有權之歸屬陷於不明確之狀態，且此種不安或危險之
    狀態能以確認判決將之除去。再者，財政部國有財產局針對
    甲○向員林地政事務所申請之土地之所有權第一次登記時，
    聲明異議，經彰化縣政府於九十二年八月二十七日予以調處
    ，調處結果認為「本案土地由國有財產局申請土地所有權第
    一次登記，於法並無不合，員林地政事務所應繼續辦理其土
    地所有權第一次登記。」，此亦有甲○提出之不動產糾紛調
    處紀錄影本一份可參（見原審卷第二三、二四頁），又該調
    處紀錄中附註不服調處結果者，應於接到本調處紀錄後十五
    日內訴請司法機關裁判，並應於訴請司法機關處理之日起三
    日內將訴狀繕本送彰化縣政府，逾期不起訴者，依調處結果
    辦理之。故縱甲○與彰化縣地政事務所就彰化縣地政事務所
    應否受理審查甲○土地所有權第一次登記之申請，尚在行政
    訴訟中，但甲○因不服上開調處結果，依土地法第五十九條
    向原法院起訴，請求確認就系爭彰化縣員林鎮○○段暫編一
    九三之二七一地號之未登記土地所有權第一次登記請求權存
    在，堪認甲○提起本訴，有即受確認判決之法律上利益。又
    國有財產局既否認甲○有上開請求登記為所有權人之權利存
    在，從而甲○以國有財產局為被告提起本件訴訟，確認甲○
    對系爭占有土地所有權第一次登記請求權存在，以除去不安
    之危險，並無當事人不適格之情形存，是以財政部國有財產
    局辯稱，本件有當事人不適格之情形存在云云，顯有誤會，
    併此明。
貳、訴訟要旨：
一、本件上訴人即被上訴人（下簡稱上訴人）甲○主張：查原判
    決附圖所示（下簡稱附圖）編號之未登錄土地，即坐落
    彰化縣員林鎮○○段暫編一九三－二七一地號之未登記土地
    （下簡稱暫編一九三－二七一地號系爭土地），甲○早於四
    十二年起即在訟爭土地上建造磚瓦房屋乙幢並落戶設籍於此
    ，迄今已逾四十餘年，即以自主所有之意思、和平、公然繼
    續自主占有二十年以上，自得依民法第七百六十九條及第七
    百七十條之規定，請求登記為所有權人。然財政部國有財產
    局於九十一年七月十二日向彰化縣員林地政事務所申辦系
    爭土地之所有權第一次登記，即將附圖所示編號部分，
    即員林鎮○○段一九三－二六九地號土地（下簡稱一九三－
    二六九地號系爭土地），登記為國有土地，管理者為財政部
    國有財產局，顯嚴重影響上訴人甲○權益。又彰化縣員林地
    政事務所既深知兩造間曾就系爭土地纏訟不休，迭有爭執，
    卻非但未依土地登記規則第五十七條第一項第三款規定，駁
    回財政部國有財產局登記之聲請，卻違法准財政部國有財產
    局為國有土地之登記，足見上開土地之登記應屬違法無效，
    且程序具明顯重大之瑕疵，依法自應與予塗銷等語。
二、被上訴人即上訴人（下簡稱被上訴人）財政部國有財產局則
    以：按因不動產所有權時效完成而有時效利益之人，依民法
    第七百六十九條規定，僅得請求「登記」為所有人，並非即
    取得所有權，本件甲○請求於系爭「附圖所示部份土地
    確認所有權存在」，因尚無所有權之取得可言，以為訴訟標
    的之法律關係要件則有欠缺。又查系爭土地屬土地法第二條
    第一項第三類「交通水利用地」，不得為取得時效之客體，
    甲○主張因時效完成而取得該地之所有權，顯無理由。再者
    ，甲○之戶籍記載係寄居於系爭土地，顯非自始即基於所有
    之意思占有系爭土地，不符民法第七百六十九條所定時效取
    得之要件等語，資為抗辯。
參、第一審判決及上訴情形，
Ａ、本件上訴人甲○，於第一審起訴聲明：(一)請求確認上訴人甲
    ○就坐落彰化縣員林鎮○○段暫編一九三之二七一地號之未
    登記土地如原判決附圖即彰化縣員林地政事務所九十二年十
    一月十四日所製複丈成果圖所示編號部分，面積一０二
    三及四０一二平方公尺所有權第一次登記請求權存在。(二)被
    上訴人財政部國有財產局應將坐落彰化縣員林鎮○○段一九
    三之二六九地號，面積一０二三平方公尺土地，於九十一年
    七月十二日經彰化縣員林地政事務所為所有權登記（所有權
    人中華民國，管理者，財政部國有財產局）應予塗銷。(三)被
    上訴人財政部國有財產局應容忍上訴人甲○就第一項土地向
    地政機關申請登記為土地所有權人。
Ｂ、第一審判決情形：（按即部分勝訴、部分敗訴）(一)確認上訴
    人甲○就坐落彰化縣員林鎮○○段暫編一九三之二七一地號
    之未登記土地如原判決附圖即彰化縣員林地政事務所九十二
    年十一月十四日所製複丈成果圖所示編號部分，面積四０
    一二平方公尺所有權第一次登記請求權存在。(二)被上訴人財
    政部國有財產局應容忍上訴人甲○就第一項土地向地政機關
    申請登記為土地所有權人。並駁回上訴人甲○其餘之訴。
Ｃ、上訴人甲○上訴部分：(一)原判決不利上訴人甲○部分廢棄。
    (二)確認上訴人甲○就座落彰化縣員林鎮○○段暫編一九三之
    二七一地號之未登記土地如原判決附圖即彰化縣員林地政事
    務所民國九十二年十一月十四日所製複丈成果圖所示編號
    部分面積一○二三平方公尺所有權第一次登記請求權存在。
    (三)被上訴人財政部國有財產局應將座落彰化縣員林鎮○○段
    一九三－二六九地號如原判決附圖即彰化縣員林地政事務所
    民國九十二年十一月十四日所製複丈成果圖所示編號部分
    面積一○二三平方公尺，於九十一年七月十二日經員林地政
    事務所為所有權登記（所有權人：中華民國，管理人：財政
    部國有財產局）應予塗銷。(四)被上訴人財政部國有財產局應
    容忍上訴人甲○就第三項土地向地政機關申請登記為土地所
    有權人。(五)第一、二審訴訟費用由被上訴人負擔。
Ｄ、被上訴人財政部國有財產局上訴部分：(一)原判決不利於被上
    訴財政部國有財產局之部分廢棄(二)右廢棄部分，上訴人甲
    ○在第一審之訴駁回(三)第一、二審訴訟費用由上訴人甲○
    負擔。
Ｅ、兩造各對對造之請求，則求為駁回上訴。
肆、得心證之理由：
一、按民法第七百六十九條、第七百七十條規定，因時效而取得
    不動產所有權，須具備以所有之意思占有他人「未登記」之
    不動產達二十年或十年，為要件。若該不動產經原所有人登
    記完畢，占有人則不能對之主張取得時效為由，請求登記為
    所有人，更不得請求塗銷原所有人所有權之登記，此觀該民
    法第七百六十九條、第七百七十條規定自明。經查本件上訴
    人甲○請求確認：「坐落彰化縣員林鎮○○段暫編一九三之
    二七一地號之未登記土地，如原判決附圖所示編號部分，
    面積一０二三平方公尺部分所有權第一次登記請求權存在」
    部分，於上訴人甲○起訴之前（查甲○係九十二年十月九日
    起訴）即編定地號員林鎮○○段一九三之二六九地號，並登
    記為國有土地，管理者為財政部國有財產局，（登記日期為
    九十一年七月十二日），此有該土地登記謄本及彰化縣員林
    地政事務所九十二年十一月十四日所製複丈成果圖在卷可證
    （見原審卷第十二、六九、七０頁）；申言之上開附圖所示
    編號部分土地，已非「未登記」之不動產，顯與民法第七
    百六十九條、第七百七十條取得時效之規定迥異，是上訴人
    甲○就該附圖所示編號他人已登記之不動產，主張有所有
    權第一次登記請求權存在，並請求被上訴人財政部國有財產
    局容忍甲○就此部分之土地登記為所有權人，顯於法有違，
    應予駁回。又按土地登記規則第五十七條第一項第三款固規
    定『有下列各款情形之一者，登記機關應以書面敘明理由及
    法令依據，駁回登記之聲請．．．(3)登記之權利人義務人或
    其與申請登記的法律關係有關之權利關係人間有爭執者．．
    』，惟該條規定僅係地政機關就人民請求登記之為准駁之行
    政處分，是上訴人甲○抗辯，地政機關就附圖所示編號部
    分土地，准許第一次登記所有權屬中華民國之行政處分不當
    ，並有明顯重大瑕疵云云，僅得向政府機關提起訴願，或向
    行政法院，提起行政訴訟，依行政程序救濟，要難於本件司
    法程序中主張，是上訴人甲○主張土地登記規則第五十七條
    第一項第三款規定，請求財政部國有財產局，就坐落彰化縣
    員林鎮○○段一九三之二六九地號，面積一０二三平方公尺
    土地，如附圖所示編號部分土地，登記所有權人中華民國
    ，管理者，財政部國有財產局，應予塗銷云云，於法無據，
    應併予駁回。
二 、又上訴人甲○依民法第七百六十九條、第七百七十條時效
    取得之規定及土地法第五十四條規定，主張確認上訴人甲○
    就坐落彰化縣員林鎮○○段暫編一九三之二七一地號之未登
    記土地如原判決附圖即彰化縣員林地政事務所九十二年十一
    月十四日所製複丈成果圖所示編號部分，面積四０一二平
    方公尺所有權第一次登記請求權存在；及被上訴人財政部國
    有財產局應容忍上訴人甲○就附圖所示編號部分土地，向
    地政機關申請登記為土地所有權人云云。惟被上訴人財政部
    國有財產局抗辯該附圖所示編號部分土地，屬土地法規定
    之水利交通用地，不得為私有土地等詞在卷，是本件應審究
    附圖所示編號部分土地，是否得為所有權時效取得之客體
    ？茲分述如下：
  (一)按土地法第二條第一項第三類之交通水利用地，依同法第四
    十一條及第十四條第一項第三、四款規定，應免予編號登記
    ，並不得為私有，此種土地自與民法第七百六十九條、第七
    百七十條所稱「未登記之不動產」有間，即無從因時效而取
    得其所有權（最高行政法院73年度判字第358號裁判參照）
    。申言之，交通水利用地，不得為私有，即無從因時效而取
    得其所有權。
  (二)經查員林鎮○○段（193－271暫編地號），如附圖所示編號
    部分土地，日據時代舊地籍圖著色為水藍色（代表為水）
    ，有彰化縣員林鎮地政事務所函文在卷可按（見本審卷第四
    ０頁）。次經本院囑託濟部水利署，再轉囑託彰化縣政府會
    同有關單位至現場勘明，並認定附圖所示編號部分土地，
    屬土地法第2條第1項第3類「交通水利用地」，且尚有保留
    上開使用之需要，有經濟部水利署及彰化縣政府函文在卷可
    按（見本審卷第九七、九八、一一七、一三二頁）。查附圖
    所示編號部分土地，既屬土地法第2條第1項第3類「交通
    水利用地」，且尚有保留上開使用之需要，揆諸前揭說明，
    既免予編號登記，上訴人甲○亦不能主張因時效完成而取得
    該地之所有權，更不得請求被上訴人財政部國有財產局容忍
    上訴人甲○就該土地向地政機關申請登記為土地所有權人，
    是原判決主文第一、二項所示部分，顯有未當，應予廢棄。
    又按水利行政之處理及水利事業之興辦，依水利法之規定。
    又水利法所稱主管機關：在中央為經濟部；在直轄市為直轄
    市政府；在縣（市）為縣（市）政府，水利法第1、4條分別
    定有明文。則彰化縣政府依其職權認定附圖所示編號部分
    土地，屬土地法第2條第1項第3類「交通水利用地」，足堪
    採信。是上訴人甲○指摘彰化縣政府前開認定不當云云，自
    不足取，併此明。
伍、綜上所述，上訴人甲○主張依民法第七百六十九條、第七百
    七十條取得時效規定，及土地法第五十四條、土地登記規則
    第五十七條第一項第三款等規定請求：(一)確認上訴人甲○就
    坐落彰化縣員林鎮○○段暫編一九三之二七一地號之未登記
    土地如原判決附圖即彰化縣員林地政事務所九十二年十一月
    十四日所製複丈成果圖所示編號部分，面積一０二三及
    四０一二平方公尺所有權第一次登記請求權存在。(二)被上訴
    人財政部國有財產局應將坐落彰化縣員林鎮○○段一九三之
    二六九地號，面積一０二三平方公尺土地，於九十一年七月
    十二日經彰化縣員林地政事務所為所有權登記（所有權人中
    華民國，管理者，財政部國有財產局）應予塗銷。(三)被上訴
    人財政部國有財產局應容忍上訴人甲○就第一項土地向地政
    機關申請登記為土地所有權人等，均為不足取。被上訴人財
    政部國有財產局抗辯，尚屬可信。是原審判決主文第一、二
    項判如上訴人甲○之請求，自有未洽。財政部國有財產局上
    訴意旨指摘原判決不當，求予廢棄改判，為有理由。自應由
    本院予以廢棄改判，如主文第二項所示。至於上訴人甲○之
    請求不應准許部分，原判決為上訴人甲○敗訴之判決，經核
    於法並無不合，甲○上訴意旨求予廢棄改判，為無理由，應
    駁回其上訴。
陸、本件事證已臻明確，兩造其餘攻擊或防禦方法及所提證據，
   均與本院心證之形成及判決結果，不生影響，爰不一一再加
   以論述，併此明．
柒、據上論結，本件財政部國有財產局之上訴為有理由，甲○之
    上訴為無理由，依民事訴訟法第四百五十條、第四百四十九
    條第一項、第七十八條，判決如主文。
中　　華　　民　　國　　94　　年　　11　　月　　16　　日
                    民事第六庭審判長法　官  饒鴻鵬
                                    法　官  吳惠郁
                                    法　官  陳繼先
以上正本係照原本作成。
如對本判決上訴，須於收受判決送達後20日內向本院提出上訴書
狀，其未表明上訴理由者，應於提出上訴後20日內向本院提出上
訴理由書（須按他造人數附具繕本）。
上訴時應提出委任律師為訴訟代理人之委任狀。具有民事訴訟法
第466條之1第1項但書或第2項之情形為訴訟代理人者，另應附具
律師及格證書及釋明委任人與受任人有該條項所定關係之釋明文
書影本。
                                    書記官  林育德
中　　華　　民　　國　　94　　年　　11　　月　　17　　日
                                        　　　　　　　Ｂ
